【裁判字號】    96,上,224
【裁判日期】    970226
【裁判案由】    確認使用借貸關係存在
【裁判全文】
臺灣高等法院臺南分院民事判決    96年度上字第224號
上  訴  人  甲○○
            乙○○
共      同
訴訟代理人  方文賢  律師
複 代 理人  黃榮坤  律師
被  上訴人  台灣金聯資產管理股份有限公司
法定代理人  丙○○
訴訟代理人  丁○○
上列當事人間請求確認使用借貸關係存在事件，上訴人對於中華
民國96年9月28日台灣嘉義地方法院96年度重訴字第50號第一審
判決提起上訴，本院於97年2月12日言詞辯論終結，茲判決如下
：
    主  文
上訴駁回。
第二審訴訟費用由上訴人負擔。
    事  實
甲、上訴人方面：
一、聲明：(一)原判決廢棄。(二)上廢棄部分，確認上訴人就訴外人
    崇億水產股份有限公司所有坐落嘉義縣布袋鎮○○段1052、
    1363地號土地（下稱系爭土地）有使用借貸關係存在。(三)訴
    訟費用由被上訴人負擔。
二、陳述：除與原判決記載相同者，茲引用之外，補稱：
  (一)系爭土地雖歷經變更所有權人名義，然上訴人等均與當時之
    所有權人合意繼續借用，渠等就系爭土地之使用狀態迄今並
    無變異。上訴人為系爭土地之合法使用人，被上訴人否認上
    訴人就系爭土地有上開權利，足使上訴人之權益有受侵害之
    危險，上訴人自得提起本訴。
  (二)系爭土地自2、30年前即已由上訴人兄弟無償使用，此據原
    審證人周偉崇、周蔡月霞2人證述在卷。系爭土地所有權人
    雖迭經變更為訴外人周偉崇、崇億公司，然均同意無償使用
    系爭土地之情形不變，參照最高法院89年度台上字第2051號
    判決意旨，堪認上訴人與系爭土地前後所有權人之使用借貸
    關係並無中斷。
  (三)又系爭切結書不過為借款人以土地抵押借款時，因應銀行內
    規所需，而由借款人依銀行格式用紙簽立而已，尚難因此即
    認與抵押土地之實際使用狀態相符。況系爭土地與上訴人間
    有無使用借貸關係，係存在於土地所有權人與使用人間，尚
    非得以系爭切結書作為認定。
  (四)系爭土地之歷來所有權人均為上訴人之至親，甚至崇億公司
    亦為上訴人甲○○所管理，而系爭土地上之魚塭及漁產，乃
    為上訴人所設置養殖，非崇億公司所有。若上訴人果係無權
    占有系爭土地，豈有多年未經土地所有權人異議及訴請返還
    土地之理？
三、證據：援用第一審所提證據。
乙、被上訴人方面：
一、聲明：(一)上訴駁回。(二)第一、二審訴訟費用由上訴人負擔。
二、陳述：除與原判決記載相同者，茲引用之外，補稱：
  (一)訴外人崇億公司於向原借款人借款時已出具系爭切結書，聲
    明系爭土地無租賃及使用借貸關係存在。上訴人既不否認系
    爭切結書為真正，亦無法舉證推翻之，原審判決自無違誤之
    處。
  (二)原審證人周蔡月霞、周偉崇均為上訴人之至親，其證言之真
    實性，已難置信。又證人之證詞與上訴人之主張相互矛盾，
    根本無從證明上訴人於系爭土地上確有使用借貸關係存在。
    證人周偉崇於原審證稱系爭土地係於民國（下同）70幾年起
    即由上訴人使用；上訴人於原審95年度執字第15070號、94
    年執字第9090號強制執行事件中主張係於80年6月1日與崇億
    公司成立使用借貸關係；上訴人後於原審改稱係於88年3月1
    日始成立；證人周蔡月霞則稱系爭土地係於其公公過世後即
    交由上訴人使用等語。上開證人所言與上訴人主張之時點根
    本不相符。
  (三)上訴人甲○○自承訴外人崇億公司實際上係由其管理，惟上
    訴人縱有代表崇億公司與上訴人達成使用借貸合意，依民法
    第106條之規定，亦屬無效。
三、證據：援用第一審所提證據。
    理  由
甲、程序方面：
    按確認之訴，非原告有即受確認判決之法律上利益，不得提
    起。而所謂即受確認判決之法律上利益，係指法律關係之存
    否不明確，致原告在私法上之地位有受侵害之危險，而此項
    危險得以對於被告之確認判決除去之者而言（最高法院42年
    台上字第1031號判例意旨參照）。查本件被上訴人對於上訴
    人主張渠等就系爭土地有使用借貸關係存在乙節既有爭執，
    被上訴人復聲請強制執行系爭2筆土地（由原審法院95年度
    執字第15070號事件受理執行），上訴人就系爭使用借貸關
    係權利之私法上地位即有受侵害之危險，且得以本件確認之
    判決除去，揆諸上揭說明，上訴人提起確認之訴，自有即受
    確認判決之法律上利益，合先敘明。
乙、實體方面：
一、上訴人起訴主張：系爭坐落嘉義縣布袋鎮○○段1052、1363
    地號土地（下分別稱系爭1052號、1363號土地）原係訴外人
    周張究所有，嗣於86年間，贈與訴外人周偉崇，周偉崇再移
    轉登記予訴外人崇億水產股份有限公司（下稱崇億公司）。
    而周張究為上訴人之母（已歿），周偉崇為上訴人甲○○之
    子，崇億公司之負責人周蔡月霞為上訴人甲○○之妻。系爭
    土地登記於周張究名下時，即借予上訴人使用經營魚塭，系
    爭土地之所有權人雖迭有變更，惟上訴人繼續借用土地使用
    之狀態並無變異。而被上訴人為向崇億公司請求清償借款，
    而聲請原審法院強制執行系爭土地，現由原審95年度執字第
    15070號執行事件受理，因系爭土地早有使用借貸關係存在
    ，依法於拍定後應不得點交。茲因被上訴人否認上訴人就系
    爭土地有合法使用借貸關係，為此提起本訴，請求確認上訴
    人與訴外人崇億公司間就系爭1052、1363地號等2筆土地有
    使用借貸關係存在云云。（原審為上訴人敗訴之判決）
二、被上訴人則以：訴外人崇億公司向原借款人借款時已出具系
    爭切結書，聲明系爭土地無租賃及使用借貸關係存在。上訴
    人既不否認系爭切結書為真正，亦無法舉證推翻之，原審判
    決並無違誤。原審證人周蔡月霞、周偉崇均為上訴人之至親
    ，其證言之真實性，已難置信，且證人之證詞與上訴人之主
    張相互矛盾，根本無從證明上訴人於系爭土地上確有使用借
    貸關係存在。上訴人甲○○自承訴外人崇億公司實際上係由
    其管理，惟上訴人縱有代表崇億公司與上訴人達成使用借貸
    合意，依民法第106條之規定亦屬無效等語，資為抗辯。
三、經查系爭1052、1363地號土地為訴外人崇億公司所有。又訴
    外人崇億公司前向原債權人台灣土地銀行借款，並以系爭土
    地於88年5月24日辦理最高限額新台幣2,400萬元抵押權設定
    登記完畢，權利存續期間自88年5月19日至138年5月19日止
    。嗣被上訴人受讓上訴人原債權人台灣土地銀行之上開債權
    及最高限額抵押權之權利，於93年8月13日辦理讓與登記完
    畢。被上訴人為請求訴外人崇億公司清償借款，對該公司所
    有之系爭土地聲請原審法院強制執行進行拍賣，由原審法院
    95年度執字第15070號強制執行事件受理各情，此有上訴人
    之起訴狀、系爭2筆土地異動索引等各乙份在卷可參，為兩
    造所不爭（原審卷第2頁、第95頁至第100頁、第108頁），
    復經原審法院依職權調閱該院95年度執字第15070號執行卷
    全部查核無訛，堪信真正。
四、上訴意旨主張「上訴人甲○○、乙○○就系爭1052、1363地
    號土地有使用借貸關係存在」云云，但為被上訴人所否認，
    經查：
  (一)按「當事人主張有利於己之事實者，就其事實有舉證之責任
    。」民事訴訟法第277條定有明文。又事實為法律關係發生
    之特別要件者，在消極確認之訴，應由被告就其存在負舉證
    之責任；在其他之訴，應由原告就其存在負舉證之責任，若
    原告先不能舉證，以證實自己主張之事實為真實，則被告就
    其抗辯事實即令不能舉證，或其所舉證據尚有疵累，亦應駁
    回原告之請求（司法院院字第2269號解釋、最高法院17年上
    字第917號判例意旨參照）。
  (二)茲查，訴外人崇億公司前以系爭土地為抵押物，設定抵押權
    予訴外人臺灣土地銀行，曾於89年8月5日簽立切結書，其中
    第壹點明白記載：「抵押物無租賃及其他負擔切結。本人提
    供擔保之不動產於辦妥抵押權登記予貴行前，確無任何租賃
    、使用質借關係存在，亦無被第三人占有等情事．．。」等
    語，此有被上訴人提出之經訴外人崇億公司核章、其法定代
    理人周蔡月霞親自簽名之切結書乙份可憑，證人周蔡月霞對
    於簽立系爭切結書亦不爭執（原審卷第44頁、第89頁），並
    稱「崇億公司都是其夫即上訴人甲○○在處理，系爭切結書
    亦是其夫要求伊簽立。」（原審卷第89頁）。按訴外人崇億
    公司於89年8月5日出具系爭切結書予原債權人台灣土地銀行
    之際，顯已表明系爭1052、1363地號土地並無任何使用借貸
    關係存在，且崇億公司之事務都是上訴人甲○○在處理，此
    不但據證人即周蔡月霞證述在卷，並為上訴人甲○○所是認
    （見上訴理由狀第5頁），是出立切結書一事，自為上訴人
    甲○○所明知，足證上訴人甲○○事後主張「渠等自88年3
    月1日起即與訴外人崇億公司成立使用借貸關係」、「自其
    母周張究以來之所有權人，均依使用借貸關係持續使用系爭
    土地迄今」，顯違誠信，殊難採取。
  (三)次查，上訴人曾於95年11月7日具狀向原審執行法院陳明「
    系爭土地業經崇億公司自80年6月1日起無償借給上訴人2人
    使用」等語，此經原審法院調閱原審95年度執字第15070號
    執行卷宗核閱被上訴人提出之上訴人陳報狀無訛在案。上訴
    人嗣於本案改稱「崇億公司係自88年3月1日起提供土地予渠
    等使用」，前後主張相互齟齬，亦難遽信係真實。
  (四)至於上訴人所舉證人周偉崇於原審證稱：「從民國70幾年，
    我七、八歲的時候，兩筆土地就是原告兩人（即上訴人）在
    使用，他們是養殖蝦、螃蟹，最初兩筆土地是登記為我奶奶
    周張究所有，那時原告兩人就開始使用土地，後來我奶奶將
    兩筆土地登記給我，並向我表示該兩筆土地要供我們周家家
    族的人使用。」、「所有權登記名義後，我仍然繼續讓原告
    兩人使用兩筆土地，我與原告兩人間就使用土地沒有什麼約
    定，我只是同意他們使用，並沒有向他收錢。」、「崇億公
    司的登記負責人是我母親周蔡月霞，移轉登記以後兩筆土地
    還是由原告兩人使用，我不清楚崇億公司與原告兩人間使用
    土地有何約定，只是土地繼續由原告兩人使用。」；另一證
    人周蔡月霞則證稱：「兩筆土地在40年前就由我婆婆周張究
    購買．．在我公公過世前至少10年，兩筆土地就由原告兩人
    在使用，至今都是繼續由他們兩人在用。」等語（原審卷第
    88頁、第89頁），為其論述依據，主張渠等就系爭土地與自
    其母周張究以來之歷屆所有權人均有成立使用借貸關係。惟
    查證人周蔡月霞、周偉崇分別為上訴人甲○○之妻、子，屬
    至親關係，且證人周蔡月霞係崇億公司之負責人，而系爭10
    52、1363地號土地又為崇億公司所有，按通常情形，證人周
    蔡月霞、周偉崇與上訴人甲○○間具有經濟上之利害關係，
    所為上開證言，難期公正、客觀，尚難僅憑證人周偉崇、周
    蔡月霞上開證述，遽為有利上訴人之認定。
五、綜上所述，依訴外人崇億公司於89年8月5日所簽立切結書，
    系爭土地於設定抵押時，並無「使用借貸關係存在」，亦無
    被第三人占有之情事。而依上訴人於95年11月7日具狀向原
    審執行法院陳明之書狀「系爭土地業經崇億公司自80年6月1
    日起無償借給上訴人2人」所示，亦與證人周偉崇、周蔡月
    霞所證述內容有間，亦不足證明上訴人就系爭土地確有使用
    借貸關係存在。從而，上訴人提起本件確認之訴並無理由，
    原審駁回上訴人之訴，經核並無違誤，上訴意旨指摘原判決
    不當，求為廢棄改判，非有理由，應予駁回。
六、本件事證已臻明確，兩造其餘攻擊防禦方法及證據資料，核
    與本件判決結果不生影響，不予一一論述，併予敘明。
結論：本件上訴為無理由，依民事訴訟法第四百四十九條第一項
、第七十八條、第八十五條第一項前段判決如主文。
中    華    民    國    97    年    2    月     26    日
            民事第三庭      審判長法  官  陳光秀
                                  法  官  莊俊華
                                  法  官  曾平杉
上為正本係照原本作成。
如對本判決上訴，須於判決送達後20日內向本院提出上訴狀，未
表明上訴理由者，應於上訴後20日內，向本院提出理由書（須附
繕本）。依法須繳納裁判費並應委任律師為訴訟代理人，始得上
訴。
中    華    民    國    97    年    2    月     26    日
                                  書記官  葉秀珍
【附記】
民事訴訟法第466條之1：
(1)對於第二審判決上訴，上訴人應委任律師為訴訟代理人。但上
  訴人或其法定代理人具有律師資格者，不在此限。
(2)上訴人之配偶、三親等內之血親、二親等內之姻親，或上訴人
  為法人、中央或地方機關時，其所屬專任人員具有律師資格並
  經法院認為適當者，亦得為第三審訴訟代理人。
民事訴訟法第466條之2：
  上訴人無資力委任訴訟代理人者，得依訴訟救助之規定，聲請
  第三審法院為之選任律師為其訴訟代理人。


司法院資訊處製作；財團法人民間司法改革基金會備份。
